---
output: html_document
editor_options: 
  chunk_output_type: console
---

# Données spatiales : types et importation

## Types de données spatiales

Les données spatiales peuvent être regroupées en deux types principaux :

1. **Vecteur** : Les données vectorielles représentent des entités géographiques par des points, des lignes, et des polygones. Chaque entité spatiale est associée à des attributs qui peuvent être vus comme un tableau de données lié à ces entités. Par exemple : les frontières administratives, les routes, les parcs naturels.

2. **Raster** : Les données raster sont représentées par une grille de pixels, où chaque cellule contient une valeur. Ce type de donnée est généralement utilisé pour les données continues, comme l'altitude, la température, ou la couverture forestière.

## Données vectorielles

### Importation des données vectorielles avec `sf`

Pour illustrer l'importation de données vectorielles, nous allons utiliser le package `sf`, qui est une librairie puissante pour la manipulation des données spatiales vectorielles en R.

- **Charger les Données** : Nous allons commencer par charger un fichier GeoJSON qui contient des informations sur les aires protégées de Madagascar.

```{r}
library(sf)
library(tidyverse)
library(tmap)
library(geodata)
library(terra)

# Importer le fichier GeoJSON
AP_Vahatra <- st_read("data/AP_Vahatra.geojson")
```

- **Explorer les Données** : Explorons le contenu de ce fichier pour comprendre sa structure et ses attributs. Vous pouvez également utiliser le menu contextuel de RStudio pour ouvrir et examiner les données de manière interactive.

```{r}
# Afficher les premières lignes de l'objet spatial
head(AP_Vahatra)

# Voir la structure des attributs
str(AP_Vahatra)

# Ouvrir les données dans la vue interactive de RStudio
# View(AP_Vahatra)
```

- **Visualisation Initiale avec tmap** : Utilisons `tmap` pour visualiser les aires protégées et avoir une première idée de leur distribution géographique.

```{r}
# Mode interactif pour explorer les données
tmap_mode("view")

# Créer une carte interactive des aires protégées
tm_shape(AP_Vahatra) +
  tm_borders() +
  tm_fill("cat_iucn", fill.legend = tm_legend(title = "Catégorie IUCN"))
```

### Formats usuels de données vectorielles

Les données vectorielles peuvent être enregistrées dans différents formats, tels que :

- **GeoJSON** : Format ouvert et largement utilisé pour le partage de données spatiales sur le web. Il est basé sur une structure JSON, ce qui le rend lisible pour les humains.

Pour illustrer ce format, nous pouvons ouvrir le fichier `AP_Vahatra.geojson` dans un éditeur de texte. Vous remarquerez une structure JSON qui contient les coordonnées géographiques ainsi que les attributs associés à chaque entité.

- **Shapefile** : Convertissons le fichier GeoJSON en shapefile pour voir comment les données sont structurées dans ce format très couramment utilisé.

```{r}
# On crée un dossier pour l'export
dir.create("output")
# Enregistrer l'objet en tant que shapefile dans un sous-dossier de data
st_write(AP_Vahatra, "output/AP_Vahatra_shapefile.shp", 
2. **Chargement avec R** : Utilisez la fonction `rast()` du package `terra` pour charger la tuile que vous avez téléchargée, puis affichez-la avec `plot()`. Observez les métadonnées du fichiers et utilisez les fonctions `crop()`, `mask()` et `plot()`pour en visualiser le contenu. Quels enseignements pouvez-vous en déduire ?

## Opérations spatiales avec le package `sf`

### Introduction aux opérations spatiales

Les opérations spatiales sont des manipulations qui permettent de croiser, combiner, séparer ou analyser des données géographiques. Ces opérations sont essentielles pour explorer les relations spatiales entre différents objets géographiques, par exemple : trouver les aires qui se chevauchent, calculer des distances, ou encore créer des zones d'influence (buffers).

Dans cette section, nous allons nous familiariser avec quelques opérations spatiales de base à l'aide du package `sf`, un outil puissant pour manipuler les données géographiques dans R.

### Types d'opérations spatiales

#### Intersection

L'intersection permet de trouver la zone commune entre deux entités géographiques. Nous avons déjà utilisé cette opération pour découper le raster de Global Forest Change à l'aide des limites de Madagascar.

Maintenant, nous allons appliquer une variante sous forme de tests logique aux communes (niveau 4 dans GADM) pour déterminer quelles communes contiennent des aires protégées.

```{r}
# Charger les données des aires protégées
AP_Vahatra <- st_read("data/AP_Vahatra.geojson", quiet = TRUE) %>%
  st_make_valid()

# Charger les communes
communes <- gadm(country = "Madagascar", level = 4, path = "data") %>%
  st_as_sf() %>%
  st_make_valid()

# Filtrer les communes qui intersectent une aire protégée
communes_avec_ap <- communes %>%
  st_filter(AP_Vahatra, .predicate = st_intersects)

# Visualiser les résultats
tm_shape(communes_avec_ap) + 
  tm_borders() +
  tm_shape(AP_Vahatra) + 
  tm_borders(col = "green")
```

#### Union

L'union est une opération qui permet de combiner plusieurs entités géographiques pour en créer une seule. Par exemple, on peut combiner toutes les aires protégées de Madagascar pour en faire une entité unique.

```{r}
# Union des aires protégées
union_result <- st_union(AP_Vahatra)

# Visualisation
tm_shape(union_result) +
  tm_polygons(fill = "green", 
              fill.legend = tm_legend(title = "Union des Aires Protégées"))
```

#### Différence

La différence permet de trouver la partie d'une entité qui n'est pas incluse dans une autre. Par exemple, on peut déterminer quelles zones de Madagascar ne sont pas couvertes par les aires protégées.

```{r}
# Différence entre la frontière nationale et les aires protégées
non_protected <- st_difference(gadm_mada0, union_result)

# Visualisation
tm_shape(non_protected) +
  tm_polygons(fill = "gray", 
              fill.legend = tm_legend(title = "Zones Non Protégées de Madagascar"))
```

#### Buffers (Zones Tampons)

Un buffer, ou zone tampon, est une zone créée à une certaine distance autour d'une entité géographique. Cela est utile, par exemple, pour déterminer les zones d'influence autour des réserves naturelles.

```{r}
# Créer une zone tampon de 10 km autour des aires protégées
buffer_result <- st_buffer(AP_Vahatra, dist = 10000)

# Visualisation
tm_shape(buffer_result) +
  tm_polygons(fill = "orange", fill_alpha = 0.5,
              fill.legend = tm_legend(title = "Buffer de 10 km autour des Aires Protégées"))


```

#### Calcul de surfaces

Le calcul de la surface permet de connaître l'étendue spatiale d'une entité. Cela est très utile pour mesurer les surfaces des aires protégées ou des zones tampons.

```{r}
library(units) # Facilite le traitement des km2, ha...
# Désactiver la notation scientifique dans l'environnement R
options(scipen = 999)

# Calculer la surface des aires protégées
AP_Vahatra <- AP_Vahatra %>%
  mutate(surface_m2 = st_area(.),
         surface_ha = set_units(surface_m2, ha),
         surface_km2 = set_units(surface_m2, km2)) # Conversion en hectares

# Créer le graphique de densité
ggplot(AP_Vahatra, aes(x = surface_km2)) +
  geom_histogram(binwidth = 100, fill = "blue", color = "black", alpha = 0.7) + 
  labs(
    title = "Densité des surfaces des aires protégées",
    x = "Surface",
    y = "Densité"
  ) +
  theme_minimal()
```

### Exercices pratiques

1. **Intersection** : Choissez une région puis utilisez `st_intersection()` pour trouver les aires protégées qui sont incluses totalement ou partiellement cette région.
2. **Union** : Combinez toutes les aires protégées en une seule entité et calculez sa surface totale.
3. **Buffer** : Reprenez l'ensemble des aires protégéez malgaches et créez une zone tampon de 5 km autour des Aires protégées de type II seulement.
4. **Surface** : Calculez la surface totale des zones tampons créées autour des aires protégées de type II et comparez-la avec la surface totale des aires protégées de type II.