---
output: html_document
editor_options:
  chunk_output_type: console
---

# Double différence

## Méthode des doubles différences

```{=html}
<iframe src="/slides/fr/difference_in_differences.html" width="100%" height="400px"></iframe>
```

[Cliquer ici pour télécharger la présentation](/slides/fr/difference_in_differences.html)

La double différence combine deux idées déjà rencontrées séparément :

- comparer des unités traitées et non traitées ;
- comparer des périodes avant et après traitement.

La difficulté centrale ne vient pas de la formule, mais de l'hypothèse de
**tendances parallèles**. Autrement dit, en l'absence du traitement, les
groupes comparés auraient dû évoluer de manière comparable.

Dans ce chapitre, on procède en deux temps :

1. un exemple pédagogique simple sur les aires protégées agrégées, en
	 reprenant le pivot 2015 déjà utilisé dans les chapitres précédents ;
2. une application plus solide sur les mailles appariées, avec des dates
	 de traitement qui varient selon les unités.

## Exemple simple sur les aires protégées agrégées

On reprend ici les données agrégées par aire protégée. Comme dans les
chapitres précédents, on oppose les aires créées avant 2015 aux aires
créées en 2015 ou après.

Cet exemple est surtout pédagogique. Il permet de lire la logique de la
double différence dans un cadre très simple, avant de passer aux mailles.

```{r}
library(sf)
library(tidyverse)
library(lubridate)
library(mapme.biodiversity)
library(did)
library(gt)
library(stargazer)
library(htmltools)

options(scipen = 999)

AP_Vahatra <- readRDS("data/AP_Vahatra_mapme.rds")

AP_did <- AP_Vahatra %>%
	filter(!is.na(an_creation), an_creation > 2000) %>%
	portfolio_long() %>%
	filter(variable == "treecover") %>%
	st_drop_geometry() %>%
	transmute(
		nom,
		an_creation,
		years = year(datetime),
		treecover = value
	) %>%
	arrange(nom, years) %>%
	group_by(nom) %>%
	mutate(
		treecover_lag = lag(treecover),
		tx_defor = if_else(
			is.na(treecover_lag) | treecover_lag <= 0,
			NA_real_,
			-((treecover - treecover_lag) / treecover_lag) * 100
		),
		traitement = an_creation < 2015,
		groupe = if_else(traitement, "Traitement (< 2015)", "Contrôle (>= 2015)"),
		post = years >= 2015,
		periode = if_else(post, "Après 2015", "Avant 2015")
	) %>%
	ungroup() %>%
	filter(!is.na(tx_defor))
```

## Lire les trajectoires moyennes

Avant de passer à la régression, on regarde l'évolution moyenne du taux
annuel de déforestation dans les deux groupes.

```{r}
AP_did %>%
	group_by(groupe, years) %>%
	summarise(tx_defor_moy = mean(tx_defor, na.rm = TRUE), .groups = "drop") %>%
	ggplot(aes(x = years, y = tx_defor_moy, color = groupe)) +
	geom_line(linewidth = 1) +
	geom_point() +
	geom_vline(xintercept = 2015, linetype = "dashed") +
	labs(
		x = "Année",
		y = "Taux annuel moyen de déforestation (%)",
		color = "Groupe"
	)
```

> **Exercice** : Comment évoluent les deux groupes autour de 2015 ? Les
> niveaux initiaux sont-ils similaires ? Les trajectoires semblent-elles
> plausiblement comparables ?

## Approche simple à deux périodes

Pour coller au schéma le plus simple présenté dans les diapositives, on
regroupe maintenant les années en deux périodes : avant 2015 et après
2015. On peut alors calculer une double différence canonique.

```{r}
AP_did_2p <- AP_did %>%
	group_by(groupe, periode, traitement, post) %>%
	summarise(
		tx_defor_moy = mean(tx_defor, na.rm = TRUE),
		n = n(),
		.groups = "drop"
	)

AP_did_2p %>%
	mutate(
		tx_defor_moy = round(tx_defor_moy, 2)
	) %>%
	select(
		Groupe = groupe,
		Période = periode,
		`Taux annuel moyen de déforestation (%)` = tx_defor_moy,
		`Nombre d'observations` = n
	) %>%
	gt() %>%
	tab_header(
		title = "Comparaison simple à deux périodes",
		subtitle = "Aires protégées agrégées, pivot 2015"
	) %>%
	tab_source_note("Source : Association Vahatra et données GFC")
```

```{r, output = FALSE}
mod_did_AP <- lm(tx_defor ~ traitement * post, data = AP_did)

did_AP_out <- stargazer(
	mod_did_AP,
	type = "html",
	title = "Double différence simple sur les aires protégées agrégées",
	dep.var.labels = "Taux annuel de déforestation (%)",
	notes = "Le coefficient de l'interaction traitement:post est l'estimateur DiD."
)
```

```{r, echo = FALSE}
did_AP_html <- browsable(HTML(paste(did_AP_out, collapse = "")))
browsable(div(style = "width: 450px;", did_AP_html))
```

Dans cette régression, le coefficient de l'interaction `traitement:post`
mesure l'évolution supplémentaire du groupe traité après 2015,
relativement à l'évolution du groupe de contrôle.

> **Exercice** : Interprétez le signe et l'ordre de grandeur du
> coefficient d'interaction. Quelles limites voyez-vous à ce groupe de
> contrôle constitué d'aires protégées plus tardivement ?

## Pré-tendances : un placebo simple avant 2015

L'hypothèse de tendances parallèles ne se teste pas directement, mais on
peut regarder si les deux groupes avaient déjà des trajectoires très
différentes avant le pivot 2015.

On commence par représenter les tendances prétraitement.

```{r}
AP_pretrends <- AP_did %>%
	filter(years < 2015) %>%
	mutate(
		faux_post = years >= 2008,
		periode_placebo = if_else(faux_post, "2008-2014", "2001-2007")
	)

AP_pretrends %>%
	group_by(groupe, years) %>%
	summarise(tx_defor_moy = mean(tx_defor, na.rm = TRUE), .groups = "drop") %>%
	ggplot(aes(x = years, y = tx_defor_moy, color = groupe)) +
	geom_line(linewidth = 1) +
	geom_point() +
	geom_vline(xintercept = 2008, linetype = "dotted") +
	labs(
		x = "Année",
		y = "Taux annuel moyen de déforestation (%)",
		color = "Groupe"
	)
```

On peut ensuite reprendre la même logique DiD, mais en utilisant une
fausse date de rupture située entièrement avant 2015. Si l'interaction
reste forte et significative ici, cela fragilise l'hypothèse de
tendances parallèles.

```{r, output = FALSE}
mod_pretrends_AP <- lm(tx_defor ~ traitement * faux_post, data = AP_pretrends)

pretrends_AP_out <- stargazer(
	mod_pretrends_AP,
	type = "html",
	title = "Placebo prétraitement sur les aires protégées agrégées",
	dep.var.labels = "Taux annuel de déforestation (%)",
	notes = "Ici, l'interaction traitement:faux_post devrait idéalement être proche de 0."
)
```

```{r, echo = FALSE}
pretrends_AP_html <- browsable(HTML(paste(pretrends_AP_out, collapse = "")))
browsable(div(style = "width: 450px;", pretrends_AP_html))
```

> **Exercice** : La comparaison placebo avant 2015 rassure-t-elle sur les
> tendances parallèles, ou suggère-t-elle déjà une divergence entre les
> groupes ?

## Passer à des mailles appariées

L'exemple précédent est utile pour comprendre la mécanique, mais il reste
fragile. Le groupe de contrôle est composé d'aires protégées plus tardives
et l'analyse repose sur des unités assez agrégées.

On passe maintenant à l'approche plus convaincante construite dans le
chapitre précédent : des mailles appariées, suivies dans le temps. Dans
les fichiers actuellement présents dans le dépôt, la série va de 2000 à
2023.

## Préparer le panel de mailles

On repart de l'objet de mailles appariées et on lui rattache la série de
couvert forestier détaillée issue de l'objet `mapme` correspondant.

```{r}
grille_matched <- readRDS("data/grille_matched.rds")
grille_mada_mapme <- readRDS("data/grille_mada_mapme.rds")

treecover_data <- grille_mada_mapme %>%
	st_drop_geometry() %>%
	select(assetid, treecover_area)

class(grille_matched) <- class(grille_mada_mapme)

grille_matched_long <- grille_matched %>%
	left_join(treecover_data, by = "assetid") %>%
	portfolio_long() %>%
	filter(variable == "treecover") %>%
	st_drop_geometry() %>%
	transmute(
		assetid,
		an_creation,
		position_ap,
		weights,
		years = year(datetime),
		treecover = value
	) %>%
	arrange(assetid, years) %>%
	group_by(assetid) %>%
	mutate(
		treecover_lag = lag(treecover),
		tx_defor = if_else(
			is.na(treecover_lag) | treecover_lag <= 0,
			NA_real_,
			-((treecover - treecover_lag) / treecover_lag) * 100
		),
		time_treated = if_else(position_ap == "Intérieur", an_creation, 0)
	) %>%
	ungroup() %>%
	filter(!is.na(tx_defor))
```

## Vérifier la structure du panel

```{r}
grille_matched_long %>%
	group_by(position_ap) %>%
	summarise(
		n_mailles = n_distinct(assetid),
		annee_min = min(years, na.rm = TRUE),
		annee_max = max(years, na.rm = TRUE),
		n_observations = n(),
		.groups = "drop"
	)
```

Cette étape sert à vérifier que l'on suit bien les mêmes mailles dans le
temps et que la date de traitement est renseignée de manière cohérente.

## Estimer l'effet moyen du traitement

On utilise maintenant le package `{did}` pour tenir compte du fait que les
mailles n'entrent pas toutes en traitement à la même date.

```{r}
did_result <- att_gt(
	yname = "tx_defor",
	tname = "years",
	idname = "assetid",
	gname = "time_treated",
	weightsname = "weights",
	data = grille_matched_long,
	panel = TRUE,
	biters = 100
)

agg_att_mailles <- aggte(did_result, type = "dynamic")

summary(agg_att_mailles)
```

Cette sortie est plus riche que la DiD à deux périodes. Elle distingue
les effets avant traitement, au moment du traitement, puis après
traitement. Elle peut aussi écarter certaines observations si le panel ne
respecte pas complètement les exigences de la méthode.

## Lecture graphique

```{r}
ggdid(agg_att_mailles)
```

Le graphique dynamique est particulièrement utile pour deux lectures :

- avant traitement, les coefficients devraient rester proches de zéro si
	l'hypothèse de tendances parallèles est plausible ;
- après traitement, les coefficients décrivent la dynamique de l'effet
	estimé.

> **Exercice** : Comment interpréter les coefficients prétraitement ? Que
> suggèrent les coefficients post-traitement sur l'évolution de l'effet
> dans le temps ?

## Ce qu'il faut retenir

La double différence ne remplace pas le travail méthodologique mené en
amont. Elle s'appuie au contraire sur tout ce qui précède :

- le choix de l'unité d'analyse ;
- la définition du traitement ;
- la construction d'un groupe de contrôle crédible ;
- la vérification des tendances prétraitement.

Autrement dit, l'estimation finale n'a de sens que si la chaîne complète
reste cohérente.
