---
title: "Méthodes des différences de différences"
subtitle: "Tany Vao/Atelier 2 : Évaluation d'impact de politiques et de projets"
author: "Florent Bédécarrats, Ingrid Dallmann, Diamondra Ramiandrisoa & Melvin Wong"
date: 06/19/2026
date-format: "DD/MM/YYYY"
format: 
  clean-revealjs:
    slide-number: true
    self-contained: true
    pdf: true
class: small-text
editor_options: 
  chunk_output_type: console
---

```{r setup, include=FALSE}
library(tidyverse)

options(scipen = 999)

base_theme <- theme_minimal(base_size = 18) +
  theme(
    legend.position = "bottom",
    panel.grid.minor = element_blank()
  )

period_levels <- c("Avant", "Après")

did_valid <- tibble::tribble(
  ~groupe, ~periode, ~couvert,
  "Autre", "Avant", 80,
  "Autre", "Après", 60,
  "Makay", "Avant", 50,
  "Makay", "Après", 35,
  "Makay contrefactuel", "Avant", 50,
  "Makay contrefactuel", "Après", 30
) |>
  mutate(periode = factor(periode, levels = period_levels))

did_invalid <- tibble::tribble(
  ~groupe, ~periode, ~couvert,
  "Autre", "Avant", 80,
  "Autre", "Après", 60,
  "Makay observé", "Avant", 50,
  "Makay observé", "Après", 35,
  "Makay contrefactuel", "Avant", 50,
  "Makay contrefactuel", "Après", 70
) |>
  mutate(periode = factor(periode, levels = period_levels))

plot_did <- function(data, title = NULL) {
  ggplot(data, aes(x = periode, y = couvert, group = groupe, color = groupe)) +
    geom_line(linewidth = 1.1) +
    geom_point(size = 3) +
    labs(
      title = title,
      x = NULL,
      y = "Couvert forestier",
      linetype = NULL
    ) +
    base_theme
}
```

## Problème de départ

Est-ce que le statut d'aire protégée a un impact sur le couvert forestier ?

On voudrait connaître :

$$
ATT = \mathbb{E}[CF^1 \mid AP = 1] - \mathbb{E}[CF^0 \mid AP = 1]
$$

avec :

- $CF^1$ : couvert forestier si la zone est protégée ;
- $CF^0$ : couvert forestier si la même zone n'est pas protégée ;
- $AP = 1$ : zone effectivement protégée.

. . .

Le problème est qu'on n'observe jamais simultanément les deux états pour la même zone au même moment.

## Le contrefactuel manquant

La question empirique devient :

> Quel aurait été le couvert forestier des zones protégées si elles n'avaient pas été protégées ?

Deux comparaisons simples sont tentantes :

- comparer des zones protégées et non protégées au même moment ;
- comparer les mêmes zones avant et après leur protection.

. . .

Chacune de ces comparaisons peut être biaisée.

## Comparer des espaces différents ?

:::: {.columns}
::: {.column width="50%"}

| Espace | Couvert forestier |
|---|---:|
| Makay | $CF_M = M + AP$ |
| Autre | $CF_A = A$ |

$M$ et $A$ représentent les caractéristiques propres à chaque espace.

:::

::: {.column width="50%"}

Différence observée :

$$
CF_M - CF_A = AP + (M - A)
$$

On veut isoler $AP$, mais on capte aussi $(M-A)$.

$\Rightarrow$ **Biais de sélection** lié aux différences structurelles entre zones.

:::
::::

## Comparer avant et après ?

:::: {.columns}
::: {.column width="50%"}

| Espace | Temps | Couvert forestier |
|---|---|---:|
| Makay | Avant | $CF_{av} = M$ |
| Makay | Après | $CF_{ap} = M + T + AP$ |

$T$ représente les facteurs temporels qui influencent le couvert forestier.

:::

::: {.column width="50%"}

Différence observée :

$$
CF_{ap} - CF_{av} = T + AP
$$

On veut isoler $AP$, mais on capte aussi $T$.

$\Rightarrow$ **Biais temporel** si d'autres facteurs changent sur la période.

:::
::::

## Principe de la double différence

La méthode combine les deux comparaisons :

- une différence dans le temps pour les zones traitées ;
- une différence dans le temps pour les zones de contrôle ;
- puis la différence entre ces deux évolutions.

$$
DiD = (Y_{T,après} - Y_{T,avant}) - (Y_{C,après} - Y_{C,avant})
$$

L'évolution du groupe de contrôle sert à approximer ce qui se serait passé pour le groupe traité en l'absence de traitement.

## Exemple stylisé

::: {tbl-colwidths="[30,30,40,40]"}

| Espace | Avant | Après | Évolution |
|:---|:---:|---:|---:|
| Makay | $M$ | $M + T + AP$ | $T + AP$ |
| Autre | $A$ | $A + T$ | $T$ |

:::

La double différence donne :

$$
(T + AP) - T = AP
$$

L'idée est de retirer à l'évolution des zones protégées l'évolution observée dans des zones comparables non protégées.

## Illustration graphique

```{r}
#| echo: false
#| fig-cap: "Principe de la double différence"
plot_did(did_valid) +
  annotate("segment", x = 2.04, xend = 2.04, y = 30, yend = 35,
           arrow = arrow(ends = "both", length = unit(0.12, "inches"))) +
  annotate("text", x = 2.08, y = 32.5, label = "Effet DiD", hjust = 0, size = 5)
```

## Interprétation graphique

Dans cette illustration :

- la ligne du groupe de contrôle décrit la tendance temporelle commune ;
- la ligne contrefactuelle prolonge cette tendance pour Makay ;
- l'écart entre Makay observé et Makay contrefactuel après traitement est l'effet estimé.

. . .

La méthode ne suppose pas que les niveaux initiaux soient identiques.

Elle suppose que les évolutions auraient été comparables en l'absence du traitement.

## Hypothèses centrales

La différence en différence repose principalement sur deux hypothèses.

**Tendances parallèles**

En l'absence du traitement, le groupe traité et le groupe de contrôle auraient connu la même évolution moyenne.

**Composition stable**

Les groupes comparés doivent être définis de manière stable entre les périodes.

. . .

Ces hypothèses sont des conditions de crédibilité, pas seulement des détails techniques.

## Tendances parallèles

Formellement, pour les unités traitées et non traitées :

$$
\mathbb{E}[Y^0_{après} - Y^0_{avant} \mid T = 1]
=
\mathbb{E}[Y^0_{après} - Y^0_{avant} \mid T = 0]
$$

Autrement dit, sans aire protégée, le couvert forestier des zones protégées aurait suivi la même tendance que celui des zones non protégées utilisées comme contrôle.

## Peut-on vérifier cette hypothèse ?

On ne peut pas la tester directement, car on n'observe pas le contrefactuel.

On peut seulement chercher des éléments de plausibilité :

- comparer les tendances avant le traitement ;
- faire des tests placebo autour d'une fausse date de traitement ;
- tester la robustesse avec d'autres groupes de contrôle ;
- expliquer pourquoi les deux groupes devraient avoir été soumis aux mêmes chocs temporels.

## Tendances prétraitement cohérentes

```{r}
#| echo: false
#| fig-cap: "Cas favorable : tendances prétraitement compatibles avec l'hypothèse"
pre_valid <- tibble::tribble(
  ~groupe, ~periode, ~couvert,
  "Autre", "t - 2", 88,
  "Autre", "t - 1", 80,
  "Autre", "t + 1", 60,
  "Makay", "t - 2", 58,
  "Makay", "t - 1", 50,
  "Makay", "t + 1", 35,
  "Makay contrefactuel", "t - 2", 58,
  "Makay contrefactuel", "t - 1", 50,
  "Makay contrefactuel", "t + 1", 30
) |>
  mutate(periode = factor(periode, levels = c("t - 2", "t - 1", "t + 1")))

plot_did(pre_valid) +
  geom_vline(xintercept = 2.5, linetype = "dotted") +
  annotate("text", x = 2.55, y = 88, label = "Protection", hjust = 0, size = 5)
```

## Tendances prétraitement divergentes

```{r}
#| echo: false
#| fig-cap: "Cas défavorable : les tendances prétraitement divergent"
pre_invalid <- tibble::tribble(
  ~groupe, ~periode, ~couvert,
  "Autre", "t - 2", 88,
  "Autre", "t - 1", 80,
  "Autre", "t + 1", 60,
  "Makay", "t - 2", 40,
  "Makay", "t - 1", 50,
  "Makay", "t + 1", 35,
  "Makay contrefactuel", "t - 2", 40,
  "Makay contrefactuel", "t - 1", 50,
  "Makay contrefactuel", "t + 1", 70
) |>
  mutate(periode = factor(periode, levels = c("t - 2", "t - 1", "t + 1")))

plot_did(pre_invalid) +
  geom_vline(xintercept = 2.5, linetype = "dotted") +
  annotate("text", x = 2.55, y = 88, label = "Protection", hjust = 0, size = 5)
```

## Composition stable

La composition des groupes doit rester comparable entre les périodes.

Exemples de problèmes possibles :

- les zones traitées ou contrôles ne sont pas les mêmes avant et après ;
- les ménages enquêtés changent de manière sélective ;
- la définition du traitement change au cours du temps ;
- certaines unités disparaissent de l'échantillon pour des raisons liées au traitement.

$\Rightarrow$ Ce risque est particulièrement important avec des coupes transversales répétées.

## Deux types de données possibles

Pour mettre en œuvre une double différence, il faut au moins deux observations dans le temps.

**Données de panel**

Les mêmes unités sont observées avant et après.

**Coupes transversales répétées**

On observe des échantillons comparables tirés dans les mêmes populations, mais pas nécessairement les mêmes unités.

. . .

Dans les deux cas, il faut être explicite sur ce que signifie la stabilité des groupes.

## Formalisation

Supposons :

- $Y^1_{it}$ : résultat de l'unité $i$ à la date $t$ si elle est traitée ;
- $Y^0_{it}$ : résultat de l'unité $i$ à la date $t$ si elle n'est pas traitée.

L'hypothèse centrale de la DiD est que, en l'absence du traitement, le résultat moyen des unités traitées aurait suivi :

$$
\mathbb{E}[Y^0_{it} \mid T_i = 1] = \beta_i + \gamma_t
$$

Les différences fixes entre unités sont absorbées par $\beta_i$ ; les tendances communes sont absorbées par $\gamma_t$.

## Variables de traitement et de période

On définit :

$$
Treat_i =
\begin{cases}
1 & \text{si l'unité est traitée} \\
0 & \text{sinon}
\end{cases}
$$

$$
Post_t =
\begin{cases}
1 & \text{après le traitement} \\
0 & \text{avant le traitement}
\end{cases}
$$

L'interaction $Treat_i \times Post_t$ identifie les unités traitées après le traitement.

## Estimation par régression

Le modèle canonique à deux groupes et deux périodes s'écrit :

$$
Y_{it} = \alpha + \beta Treat_i + \gamma Post_t
+ \lambda (Treat_i \times Post_t) + \varepsilon_{it}
$$

Le coefficient $\lambda$ est l'estimateur de différence en différence.

Il mesure l'évolution supplémentaire des unités traitées après le traitement, relativement à l'évolution du groupe de contrôle.

## Pourquoi l'interaction donne la DiD ?

| Groupe | Période | Espérance conditionnelle |
|---|---|---:|
| Contrôle | Avant | $\alpha$ |
| Contrôle | Après | $\alpha + \gamma$ |
| Traité | Avant | $\alpha + \beta$ |
| Traité | Après | $\alpha + \beta + \gamma + \lambda$ |

Donc :

$$
[(\alpha + \beta + \gamma + \lambda) - (\alpha + \beta)]
-
[(\alpha + \gamma) - \alpha]
= \lambda
$$

## Implémentation minimale en R

```{r}
# Données stylisées
example_did <- tibble::tribble(
  ~zone, ~post, ~treat, ~forest,
  "Autre", 0, 0, 80,
  "Autre", 1, 0, 60,
  "Makay", 0, 1, 50,
  "Makay", 1, 1, 35
)

model <- lm(forest ~ treat * post, data = example_did)
coef(model)
```

Le coefficient `treat:post` correspond à l'estimation DiD.

## Choisir un groupe de contrôle

Le groupe de contrôle doit être crédible comme trajectoire contrefactuelle.

Deux stratégies fréquentes :

- utiliser une expérience naturelle ou une règle d'assignation suffisamment exogène ;
- construire un groupe comparable, par exemple par appariement sur des caractéristiques observables.

. . .

L'appariement ne remplace pas l'hypothèse de tendances parallèles.

Il peut rendre cette hypothèse plus plausible si les variables utilisées sont pertinentes.

## Ce qu'il faut documenter

Pour une analyse DiD appliquée, il faut clarifier :

- la date de traitement ;
- la définition exacte des unités traitées ;
- la construction du groupe de contrôle ;
- les périodes disponibles avant et après ;
- les risques de changement de composition ;
- les preuves indirectes en faveur des tendances parallèles.

## Résumé

Pour mettre en œuvre une double différence, il faut :

- au moins deux périodes ;
- au moins deux groupes ;
- une définition stable du traitement ;
- un groupe de contrôle permettant de construire une trajectoire contrefactuelle crédible.

. . .

La formule est simple. La difficulté est de justifier le contrefactuel.

## Résumé

La crédibilité de l'estimation repose surtout sur l'hypothèse de tendances parallèles en l'absence du traitement.

Cette hypothèse n'est pas vérifiable directement.

Elle doit être défendue par :

- la connaissance du contexte ;
- les tendances prétraitement ;
- des tests placebo ;
- des analyses de robustesse.

# Annexe : quelques précautions récentes

## Traitements à dates différentes

La présentation principale correspond au cas le plus simple : deux groupes et deux périodes.

Dans beaucoup d'applications, les unités sont traitées à des dates différentes.

Exemple : des aires protégées créées en 2003, 2008, 2015 et 2020.

. . .

Dans ce cas, la question n'est plus seulement « traité versus contrôle », mais aussi :

> Qui sert de contrôle pour qui, et à quelle date ?

## Effets hétérogènes

Si l'effet du traitement varie selon les groupes ou selon le temps depuis le traitement, certains estimateurs standards avec effets fixes peuvent devenir difficiles à interpréter.

Le problème n'est pas que la DiD serait inutilisable.

Le problème est que l'estimation peut mélanger plusieurs comparaisons, dont certaines ne correspondent pas au contrefactuel que l'on souhaite défendre.

. . .

Il faut donc éviter de traiter le coefficient comme une boîte noire.

## Que faire en pratique ?

Quand les traitements arrivent à des dates différentes, il est préférable de :

- expliciter les cohortes de traitement ;
- montrer les tendances avant traitement ;
- utiliser des graphiques d'événement avec prudence ;
- choisir un estimateur adapté aux traitements échelonnés si nécessaire ;
- dire clairement quels groupes servent de comparaison.

Pour cette formation, l'idée centrale reste la même : la crédibilité d'une DiD dépend moins de la formule que de la qualité du contrefactuel construit.
