---
title: "Méthodes d'appariement"
subtitle: "Atelier Mapme : Evaluation d'impact sur données spatiales"
author: "Melvin Wong, Florent Bédécarrats (sur une base élaborée par Jeanne de Montalembert et Marin Ferry)"
date: "Octobre 2024"
format: 
  clean-revealjs:
    slide-number: true
    self-contained: true
class: small-text
editor_options: 
  chunk_output_type: console
---

## Problème de départ

Est-ce que le statut d'Aire Protégée a un impact sur le couvert forestier ?

C'est-à-dire : $E[CF1|AP = 1] - E[CF1|AP = 0]$

avec $CF1$ le couvert forestier d'une zone si c'est une AP et $CF0$ le couvert forestier si ce n'est pas une AP, **pour la même zone et au même moment**.

. . .

Le problème évident : on n’observe jamais simultanément les deux états pour la même unité.

. . .

$\Rightarrow$ Quel contrefactuel utiliser ?

- Comparer des zones différentes ?
- Risque de confusion avec des effets structurels.

---

## Illustration intuitive

:::: {.columns}
::: {.column}

| Zone       | Couvert forestier |
|------------|-------------------|
| **Makira** | $$CF_M = M + AP$$ |
| **Autre**  | $$CF_A = A$$      |

$M$, $A$ : effets fixes des zones

:::

::: {.column}

Différence observée :

$$CF_M - CF_A = M + AP - A = (M - A) + AP$$

Biais potentiel : $M - A$

:::
::::

---

## Principe du matching

On cherche une zone non traitée **qui ressemble le plus possible** à la zone traitée : son "jumeau".

L’idée est de comparer les résultats entre unités aux caractéristiques observables $X$ proches, en supposant que **toute la sélection dans le traitement passe par $X$**.

---

## Hypothèses fondamentales

- **Indépendance conditionnelle (CIA)** :  
  $$(Y(1), Y(0)) \perp T \mid X$$

  $\Rightarrow$ À caractéristiques observables identiques, l’assignation est as-if aléatoire.

- **Support commun (overlap)** :  
  Pour chaque $X$, il existe des unités traitées et non traitées.

---

## Hypothèse CIA : ATT vs ATE

- Pour identifier l’**ATT** (effet moyen sur les traités), on suppose seulement :
  $$
  Y(0) \perp T \mid X
  $$

- Pour identifier l’**ATE**, il faut que $Y(0)$ et $Y(1)$ soient indépendants de $T$ conditionnellement à $X$.

$\Rightarrow$ Hypothèse plus forte.

---

## Risques liés à la CIA

- La CIA suppose qu’aucune variable inobservée ne détermine à la fois $T$ et $Y$.
- Si certaines valeurs de $X$ déterminent avec certitude le traitement, pas d'unité comparable.

$\Rightarrow$ Il faut des jumeaux **observables** et **non systématiquement traités**.

---

## Hypothèse de support commun

On suppose qu’il existe, pour chaque valeur de $X$, des unités traitées et non traitées.

Sinon, impossible de construire un groupe de comparaison.

$\Rightarrow$ Vérification graphique et exclusion des zones hors support.

---

## Objectif du matching

Comparer $Y(1)$ d’une unité traitée avec $Y(0)$ d’une unité non traitée **ayant les mêmes $X$**.

$$
ATT = E[Y(1) - Y(0) \mid T=1]
$$

$$
\approx \frac{1}{N_1} \sum_{i \in T=1} \left( Y_i - Y_{j(i)} \right)
$$

où $j(i)$ est le "jumeau" de l’unité $i$.

---

## Méthodes d’appariement

Plusieurs façons de définir les paires (ou groupes) appariés :

- `"exact"` : appariement exact sur les covariables
- `"coarsened-exact"` : appariement exact après discrétisation
- `"nearest-neighbor"` : plus proche voisin
- `"optimal"` : minimise la distance totale globale
- `"full"` : chaque unité est utilisée, poids variables

---

## Mesures de distance

Pour définir "le plus proche", plusieurs métriques :

- **Distance euclidienne** : simple somme des différences
- **Distance de Mahalanobis** : tient compte de la variance et des corrélations entre covariables
- **Score de propension** : probabilité d’être traité conditionnellement à $X$

---

## Voisin le plus proche

- Méthode intuitive : on apparie chaque unité traitée avec sa plus proche unité contrôle.

- On peut :
  - Apparier avec un seul jumeau
  - Appariement à $m$ plus proches voisins
  - Exclure les paires trop éloignées (caliper)

---

## Appariement avec ou sans remise

- **Sans remise** : chaque unité non traitée est utilisée une seule fois  
- **Avec remise** : on peut utiliser la même unité plusieurs fois

Avantage du *avec remise* : plus de flexibilité, meilleure qualité des appariements dans petits échantillons.

---

## Limites du plus proche voisin

- Unité la plus proche ≠ unité vraiment proche  
- Unités appariées peuvent être assez différentes en réalité

$\Rightarrow$ Biais possible

- Ne mobilise qu’un seul contrôle : perte d’information

---

## Choix de la fenêtre (caliper)

- Caliper = seuil maximal de distance pour accepter un appariement  
- Plus petit caliper = appariements plus proches, mais risque d’exclure des observations

Aucun consensus sur le bon seuil. Dépend du contexte.

---

## Biais vs variance

- Appariement simple : faible variance mais possible biais  
- Appariement plus souple (kernel, pondéré) : plus précis mais risque de mauvais matches

$\Rightarrow$ Toujours tester la sensibilité aux méthodes

---

## Curse of dimensionality

Plus on utilise de covariables $X$, plus il est difficile de trouver un jumeau exact ou proche.

$\Rightarrow$ Risque de mauvais appariements ou d’exclusion massive.

---

## Score de propension : motivation

Rosenbaum & Rubin (1983) montrent que, sous CIA :

$$
(Y(0), Y(1)) \perp T \mid X \Rightarrow (Y(0), Y(1)) \perp T \mid \pi(X)
$$

où $\pi(X)$ est la probabilité d’être traité conditionnellement à $X$.

$\Rightarrow$ Le score résume les $X$ en une seule dimension.

---

## Estimation du score de propension

Le score est généralement estimé par un modèle logit ou probit :

$$
\pi(X_i) = P(T_i = 1 \mid X_i)
$$

Attention : la forme fonctionnelle est inconnue en pratique. D’où l’importance des tests de sensibilité.

---

## Vérification du support commun

- Tracer les distributions de $\pi(X)$ pour les traités et les contrôles  
- Vérifier qu’il y a recouvrement : pas de $X$ où seuls des traités sont présents

Exclusion des observations hors support = pratique courante.

## Test visuel du support commun 

On peut représenter le support commun à partir de la distribution des scores de propension des unités traitées et non-traitées.

En pratique, on représente les histogrammes de probabilité estimée d’être traité pour les unités bénéficiaires et des non bénéficiaires du traitement étudié.

On peut ensuite vérifier l’étendue des valeurs de $\pi(X_i)$ pour lesquelles on observe un nombre suffisant d’unités traitées et non-traitées, i.e. la largeur du support commun.

## Test visuel du support commun

```{r}
#| label: fig-exemple
#| fig-cap: "Exemple de support commun"

# Load necessary libraries
library(ggplot2)

# Simulate propensity scores for the two groups with more overlap
set.seed(123)
n <- 1000
propensity_nonenrolled <- rbeta(n, 2, 4)  # Adjusted parameters for more overlap
propensity_enrolled <- rbeta(n, 4, 2)     # Adjusted parameters for more overlap

# Create a data frame combining both groups
data <- data.frame(
  propensity_score = c(propensity_nonenrolled, propensity_enrolled),
  group = factor(c(rep("Non traités", n), rep("Traités", n)))
)

# Define common support area based on visual inspection of densities
common_support_min <- min(propensity_enrolled[propensity_enrolled > 0])
common_support_max <- max(propensity_nonenrolled[propensity_nonenrolled > 0])

# Plot the density curves for both groups
ggplot(data, aes(x = propensity_score, fill = group, color = group)) +
  geom_density(alpha = 0.5) +  # Create density plots with transparency
  # Shaded common support area
  annotate("rect", xmin = common_support_min, xmax = common_support_max, 
           ymin = 0, ymax = Inf, alpha = 0.2, fill = "black") +
  # Text annotation
  annotate("text", x = (common_support_min + common_support_max) / 2, y = 0.30, 
           label = "Support commun", size = 4, angle = 0, hjust = 0.5) +
  # Arrows
  annotate("segment", x = common_support_min, xend = common_support_max, 
           y = 0.22, yend = 0.22, arrow = arrow(length = unit(0.2, "cm")), 
           size = 1) +
  annotate("segment", x = common_support_max, xend = common_support_min, 
           y = 0.22, yend = 0.22, arrow = arrow(length = unit(0.2, "cm")), 
           size = 1) +
  # Layout
  labs(x = "Score de propension", y = "Densité", fill = "Groupe", 
       color = "Groupe") +
  theme_minimal() +
  theme(legend.position = "top")

```

## Enjeux liés au support commun 

```{r}
#| label: fig-enjeux
#| fig-cap: "Exemple de support commun et validité externe"

# Plot the density curves for both groups with French labels
ggplot(data, aes(x = propensity_score, fill = group, color = group)) +
  geom_density(alpha = 0.5) +  # Create density plots with transparency
  
  # Shaded common support area based on the range where the densities overlap
  annotate("rect", xmin = 0, xmax = common_support_min, ymin = 0, ymax = Inf, 
           alpha = 0.2, fill = "black")+
  annotate("rect", xmin = common_support_max, xmax = 1, ymin = 0, ymax = Inf, 
           alpha = 0.2, fill = "black") + 
  # Add arrows left
  annotate("segment", x = 0, xend = common_support_min, 
           y = 0.22, yend = 0.22, arrow = arrow(length = unit(0.2, "cm")), 
           size = 1) +
   annotate("segment", x = common_support_min, xend = 0, 
           y = 0.22, yend = 0.22, arrow = arrow(length = unit(0.2, "cm")), 
           size = 1) +
  # Add arrows right
  annotate("segment", x = common_support_max, xend = 1, 
           y = 0.22, yend = 0.22, arrow = arrow(length = unit(0.2, "cm")), 
           size = 1) +
   annotate("segment", x = 1, xend = common_support_max, 
           y = 0.22, yend = 0.22, arrow = arrow(length = unit(0.2, "cm")), 
           size = 1) +
    # Add text annotation for common support, higher at y = 0.30
  annotate("text", x = common_support_min, y = 0.30, 
           label = "Jamais traités", size = 4, angle = 0, hjust = 0.5) + 
  annotate("text", x = common_support_max, y = 0.30, 
           label = "Toujours traités", size = 4, angle = 0, hjust = 0.5) +
  
  # Customize labels and theme
  labs(x = "Score de propension",  y = "Densité", fill = "Groupe", 
       color = "Groupe") +
  theme_minimal() +
  theme(legend.position = "top")

```

## Imposer un support commun 

### Méthode du min/max

- Pour estimer l’ATT, Dehejia et Wahba (1999) proposent d'éliminer :

    1. les unités non traitées ayant un score inférieur au minimum observé sur les unités traitées, c.à.d. *"Jamais traités"*
    2. les unités traitées ayant un score supérieur au maximum observé pour les unités non traitées, c.à.d *"always treated"*
    
**Attention** : Ce qui est alors estimé, ce n'est plus un *ATE* (average treatment effect), ni même un *ATT* (average treatement effect on the treated) mais un *ATM* (average teatment effect on the matched observations)

## Quelles variables de conditionnement/contrôle ? 

L’hypothèse d’indépendance conditionnelle demande d’observer les caractéristiques qui déterminent l’allocation du traitement.

En pratique, il doit s’agir de variables qui peuvent avoir un impact sur la variable d’intérêt (e.g. déforestation) et sur le choix de bénéficier du dispositif (e.g. Aire Protégée).

**Deux points de vigilance :**
- Il ne faut pas utiliser de variables mesurées après la mise en place du dispositif et qui peuvent également affecter celui-ci → problème d’endogénéité
- Il faut qu’il existe une part d’aléa ou d’exogénéité dans la sélection des unités traitées sinon il n’y a plus de support commun puisque la participation au programme est entièrement déterminée par des caractéristiques des unités.

## Estimateur

L’effet moyen estimé sur les traités correspond à la moyenne de ces effets estimés :

$$\hat{E}[Y_i(1) - Y_i(0) | T_i = 1] = \frac{1}{n_1} {\sum}_{i \in E_1}^{n} \left( y_i(1) - \hat{y}_i(0) \right)$$
où :   
- $n_1$ est le nombre d’unités traitées   
- $E_1$ est l’ensemble des unités traitées   
- $y_i(1)$ le résultat observé de l’individu $i$   
- $\hat{y}_i(0)$ le résultat du plus proche voisin non traité de $i$

## Résumé

Pour mettre en œuvre une méthode d’appariement, il faut :

- Identifier les unités traitées et les non-traitées
- Observer les caractéristiques qui déterminent le traitement pour chaque unité
- Choisir une méthode d’estimation : plus proche(s) voisin(s), PSM ?
- Dans le cas d’un appariement sur le score de propension, il faut l’estimer
- Estimer les effets (ATT et/ou ATE)

## Résumé

La crédibilité des estimateurs estimés repose sur l’hypothèse très forte d’indépendance conditionnelle.

- Tiens aux observables **disponibles et utilisées** pour la comparaison
- Si on dispose de peu d’informations dans nos données sur les choix entre les variables, il ne sera pas possible d’éliminer le **biais de sélection**

